【裁判字號】    90,台簡上,36
【裁判日期】    901227
【裁判案由】    給付會款
【裁判全文】
最高法院民事裁定                                  九十年度台簡上字第三六號
    上  訴  人  乙○○○
                丙 ○ ○
                丁 ○ ○
    共      同
    訴訟代理人  黃 厚 誠律師
    被 上訴 人  甲 ○ ○
右當事人間請求給付會款事件，上訴人對於中華民國九十年八月三十一日台灣台南地
方法院第二審判決（九十年度簡上字第九三號），提起上訴，本院裁定如左：
    主  文
上訴駁回。
第三審訴訟費用由上訴人連帶負擔。
    理  由
按對於簡易訴訟程序之第二審判決，其上訴利益逾民事訴訟法第四百六十六條所定之
額數者，當事人僅得以其適用法規顯有錯誤為理由，逕向最高法院提起上訴，且須經
原裁判法院之許可，而該許可，以訴訟事件所涉及之法律見解具有原則上之重要性者
為限，此觀同法第四百三十六條之二第一項、第四百三十六條之三第一項及第二項之
規定自明。所謂適用法規顯有錯誤，係指原第二審判決就其取捨證據所確定之事實適
用法規顯有錯誤而言，不包括認定事實不當之情形在內。本件上訴人對於原第二審判
決逕向本院提起上訴，係以：與上訴人之被繼承人陳江陣取得會款簽單進行鑑定核對
之資料，依證人許寶珍、龐文芬、毛文寶等人所為之證言及該資料之記載，並不能證
明其上陳江陣之簽名係真正，且該等資料為影本，部分筆跡欠明，鑑定結論並有明顯
瑕疵存在，原第二審未通知鑑定機關說明或更正，依鑑定結果認定上開簽單係陳江陣
本人簽名，即有違誤。縱該簽單為真正，原第二審未就其中之記載，調查與系爭會款
有關並屬可信，即推論陳江陣有參加系爭互助會及標取會款暨該等互助會有五十五、
三十五、五十二會，適用民事訴訟法第三百五十八條第一項、第三百五十九條第一項
亦顯有錯誤。況由被上訴人所提會單及前揭簽單記載內容以觀，會單與簽單之記載彼
此互不相符，且證人連芳郁、邵榮清及徐昭琴等人所為證詞不僅與該等會單或簽單不
符，亦未證述系爭互助會之總會數及標取會款之程序，並依彼等之證言，他人可能以
陳江陣為人頭參加互助會，乃原第二審未予審究，逕謂被上訴人就其起訴原因已有相
當之證明，上訴人應就陳江陣已繳清會款、未積欠會款未曾抗辯之事實，負舉證之責
，並有適用民事訴訟法第二百七十七條及最高法院十八年上字第一六七九號判例之錯
誤暨違反辯論主義原則。又陳江陣之資力如何與其是否參加系爭互助會並標取會款，
並無因果或主從或相容之關係，原第二審據以推定陳江陣有參加系爭互助會並標取會
款，適用法規顯有錯誤，且原審未就陳江陣未繳會款之始期何以不同，予以調查，並
未命被上訴人說明之，而為其有利之判決，亦違背經驗法則。而原第二審上開適用法
規錯誤，所涉及之法律見解均具有原則上之重要性云云，為其論據。惟查原第二審認
定陳江陣取得會款之簽單係屬真正，除鑑定結果外，尚以肉眼比對其上「陳江陣」之
簽名與證人許寶珍、龐文芬、毛文寶及蔡良評等人證明為真正之土地申請文件上「陳
江陣」之簽名，認二者筆勢氣韻係出於同一人，為其依據。而自行核對筆跡，以其所
得心證據為判斷，縱未實施鑑定程序，尚難指為違法，況經鑑定結果，亦認定前揭二
者簽名筆跡相符，是原第二審認定上開簽單為陳江陣本人所簽，即難認有何適用法規
顯有錯誤之情形。又被上訴人主張陳江陣生前曾參與系爭互助會並標取會款，既經原
第二審依陳江陣本人簽名之簽單及證人連芳郁、邵榮清及徐昭琴等人所為之證詞，認
定屬實，則其主張陳江陣有部分會款尚未繳清，縱上訴人未為清償之抗辯，依舉證責
任之分配原則仍應由上訴人就此清償事實負舉證之責，故原第二審認應由上訴人舉證
證明會款業已清償，亦難認適用法規顯有錯誤。再者，陳江陣之資力僅係被上訴人同
意陳江陣參加互助會之動機而已，並非陳江陣生前曾參與系爭互助會並標取會款之依
據，已如前述，上訴人據以主張原第二審判決適用法規顯有錯誤，並不足採。此外，
上訴人所陳其他理由，係屬原第二審判決確定事實當否之問題，與適用法規是否顯有
錯誤無涉。且本件經核亦無所涉及之法律見解具有原則上之重要性之情形，上訴人逕
向本院提起上訴，不合民事訴訟法第四百三十六條之二第一項及第四百三十六條之三
第二項之規定，其上訴即不應許可，爰以裁定駁回其上訴。
    據上論結，本件上訴為不合法。依民事訴訟法第四百三十六條之五第一項、第九
十五條、第八十五條第二項，裁定如主文。
中      華      民      國     九十     年     十二     月    二十七    日
                              最高法院民事第一庭
                                  審判長法官  李  錦  豐
                                        法官  楊  鼎  章
                                        法官  吳  麗  女
                                        法官  劉  延  村
                                        法官  劉  福  聲
      右正本證明與原本無異
                                              書  記  官
中      華      民      國    九十一    年      一      月    二十三    日


司法院資訊處製作；財團法人民間司法改革基金會備份。
